【裁判字號】    89,易,3134
【裁判日期】    900221
【裁判案由】    詐欺
【裁判全文】
臺灣板橋地方法院刑事判決                        八十九年度易字第三一三四號
    公  訴  人  臺灣板橋地方法院檢察署檢察官
    被      告  乙○○
右列被告因詐欺案件，經檢察官提起公訴（八十八年度偵緝字第一○七二號），本院
判決如左：
    主  文
乙○○意圖為自己不法之所有，而侵占自己持有他人之物，處有期徒刑柒月。
    事  實
一、乙○○於民國八十六年間邀約甲○○、丙○○（起訴書誤繕為「邱耀『德』」）
    及「靜忠實業股份有限公司」（下簡稱靜忠公司）負責人己○○等人合資購買機
    械分條機營運，而於同年五月間覓得「建億工業有限公司」（下簡稱建億公司）
    欲以新臺幣（下同）三百五十萬元出售機械分條機一台，乃約定其四人各出資一
    百萬元，其後即由甲○○先以其經營之「泓祺有限公司」之名義，將丙○○出資
    之五十萬元電匯予建億公司，甲○○另以票面金額各為六十萬元、四十萬元之支
    票二紙出資交付乙○○，己○○亦以票面金額一百萬元之本票一紙出資交付乙○○，由乙○○向建億公司購買機械分條機，惟嗣因變故而未成交，建億公司乃將
    丙○○出資之五十萬元退還乙○○，而乙○○則僅將己○○之出資退還，甲○○
    、丙○○上開之出資則仍由其保管。迨同年九月初，乙○○又覓得中租迪和股份
    有限公司（下簡稱中租迪和公司）欲出售機械分條機三台，總價六百萬元，乃再
    邀同甲○○、丙○○、己○○合資購買，甲○○除前開已出資之一百萬元外，再
    由其妻葉秋金簽發票面金額九十萬元之支票一紙交付乙○○，並以乙○○積欠其
    貨款二十萬元充作出資，丙○○除前開已出資之五十萬元外，另出資現金九十萬
    元，匯至乙○○之妻丁○○帳戶，由乙○○領出，己○○則出資一百七十萬元交
    付乙○○，乙○○於取得上開甲○○、丙○○、己○○出資款項合計五百萬元（
    甲○○出資之九十萬元支票一紙未能兌現，其後由乙○○持向他人調現）後，原
    與中租迪和公司人員約定於同年九月十三日中午交款，詎其竟意圖為自己不法之
    所有，將其持有上開吳茂坤、丙○○、己○○共同出資交付之五百萬元侵占入己
    ，其後先將其中一百三十多萬元清償其個人所欠債務，旋於同年九月十二日下午
    攜餘款搭機經香港轉往大陸地區，偕同其不知情之女友即大陸地區女子李夢純，
    至大陸地區漢口市購屋裝潢，合計花費人民幣二十六萬八千一百七十六元（以當
    時匯率三點六換算，約折合新臺幣九十六萬五千四百三十三元），又借款予大陸
    地區女子李夢純美金二萬元（以當時匯率三十一換算約折合新臺幣六十二萬元）
    、張艷人民幣三萬元（以上開匯率換算約折合新臺幣十萬八千元）。嗣經己○○
    之子戊○○赴大陸循線追查，始在大陸地區漢口市尋獲乙○○，向乙○○索回其
    所餘款項人民幣三十一萬四千元（以上開匯率換算約折合新臺幣一百一十三萬零
    四百元）。
二、案經甲○○、丙○○、己○○（經檢察官訊問後陳明以個人名義告訴，見偵查卷
    二十四頁反面，起訴書誤以靜忠公司提出告訴）訴請臺灣板橋地方法院檢察署檢
    察官偵查起訴。
    理  由
一、訊據被告乙○○對於右揭時地向告訴人甲○○、丙○○、己○○收取持有上開出
    資款項之事實固不否認，惟矢口否認有何不法所有意圖，辯稱：伊當時係因臨時
    有事才匆忙出國，況且伊於不到一個月就返台，並無何不法犯意云云。然查：
    （一）被告於取得告訴人等上開出資後，即於與出售機器之中租迪和公司相約日
          期之前一日即八十六年九月十二日攜款出境至大陸地區，毫無音訊，嗣經
          告訴人己○○之子戊○○追查，始於大陸地區漢口市尋獲向之索款等情，
          業經告訴人甲○○、丙○○、己○○指訴綦詳，並經證人戊○○到庭結證
          屬實，復有告訴人提出之匯款回條、被告簽收支票之簽名字條、轉帳傳票
          、收據等影本及被告出入境資料、證人戊○○提出之被告收取己○○款項
          、在大陸地區花費支出款項明細等附卷可稽。衡諸被告攜帶告訴人等出資
          出境赴大陸地區，既事前為告知告訴人等，事後又未主動聯繫，堪見被告
          存有不法所有之意圖甚明。
    （二）其次，被告於本院八十九年十一月七日、九十年一月十六日審理時業已坦
          稱：伊取得告訴人出資款後，因之前和別人合夥做生意有虧損，所以在赴
          大陸前，有拿其中一百三十多萬元還給蘆洲晉昌公司清償債務，剩餘的錢
          伊到大陸後換成四十幾萬元人民幣，在大陸漢口買房子並裝潢，剩餘的錢
          伊都拿給戊○○等語甚明，核與證人戊○○證述情節相符，足見被告確實
          已將告訴人之出資款供作己用，益見其將該款不法侵占入己之情至明。
    綜上所述，被告上開所辯，顯係避重就輕之卸責之詞，要無可採，其有侵占告訴
    人出資款項之犯意甚明。本件事證已甚明確，被告犯行堪以認定。
二、至公訴意旨雖謂：被告係佯以共同出資購買機器運往大陸營運，獲利甚豐，並已
    向臺南廠商談妥三部機械分條機，共計六百萬元，預計八十六年九月十三日交款
    取貨，致告訴人等陷於錯誤而出資，因認被告係犯刑法第三百三十九條第一項詐
    欺取財罪嫌云云。然查，被告確實先後有於八十六年五月、九月分別向建億公司
    、中租迪和公司洽購機械分條機，且曾由告訴人甲○○匯款五十萬元予建億公司
    ，嗣因賣方變卦無法成交退款等情，亦均經告訴人甲○○於本院八十九年九月二
    十一日、八十九年十一月七日審理時陳明屬實，可見被告邀同告訴人等出資購買
    上開機器之情應非虛偽，準此即難謂告訴人等係因被告詐騙陷於錯誤而出資，從
    而被告行為即與詐欺罪之要件有間，自難認其成立詐欺罪行。是公訴意旨上開所
    認，自有未洽。
三、核被告乙○○意圖為自己不法之所有，而侵占自己持有告訴人出資之款項，所為
    係犯刑法第三百三十五條第一項之侵占罪。公訴意旨認其係犯同法第三百三十九
    條第一項之詐欺罪嫌云云，依上開說明，容有未洽，又按刑事訴訟法第三百條所
    謂變更起訴法條，係指在不擴張及減縮單一法益及同一被害客體之原訴之原則下
    ，法院得就有罪判決，於不妨害基本社會事實之範圍內，得自由認定事實，變更
    檢察官所引應適用之法條而言，例如竊盜、侵占、詐欺取財三罪，其基本社會事
    實同為意圖為自己或第三人不法之所有，以和平手段取得他人之財物，侵害他人
    之財產法益，因之，檢察官如係以上述三種罪名中之任一罪名起訴，法院依其調
    查證據審理結果，就被告侵害單一法益之同一被害客體（即事實同一），如認被
    告犯罪手段有異於起訴書所認定者（例如起訴書認定被告係施用詐術取得系爭財
    物，法院認定係以竊取方法而取得系爭財物），即得變更起訴法條之罪名為其餘
    兩罪中之另一罪名是（參見最高法院八十一年度台非字第四二三號刑事判決），
    查本件起訴事實與本院上開認定犯罪事實，兩相對照，均係認被告將告訴人等出
    資款項，留為己用，未作為支付購買機器價款之用，核其基本之社會事實，並無
    不同，本院自得逕予變更起訴法條，依上開侵占罪論處。被告係一行為侵害告訴
    人等三人之財產法益，為想像競合犯，應從一重處斷。爰審酌被告犯罪之動機、
    目的、手段、所生危害、所得不法利益、犯罪後迄未完全償付告訴人損失等一切
    情狀，量處如主文所示之刑，以資懲儆。
據上論斷，應依刑事訴訟法第二百九十九條第一項前段、第三百條，刑法第三百三十
五條第一項、第五十五條，罰金罰鍰提高標準條例第一條前段，判決如主文。
本案經檢察官陳盈錦到庭執行職務
中      華      民國    九十      年      二      月     十九     日
                                    臺灣板橋地方法院刑事第六庭
                                        法  官  彭  全  曄
右正本證明與原本無異
如不服本判決應於送達後十日內向本院提出上訴狀
                                        書記官  梁  宜  庭
中      華      民      國    九十      年      二      月    二十一    日
附錄本案論罪科刑法條全文：
刑法第三百三十五條第一項：意圖為自己或第三人不法之所有，而侵占自己持有他人
                          之物者，處五年以下有期徒刑、拘役或科或併科一千元
                          以下罰金。
                          前項之未遂犯罰之。


司法院資訊處製作；財團法人民間司法改革基金會備份。
